---
title: "Analyse statistique de l'impact des réseaux sociaux sur la santé mentale"
subtitle: "Projet de fin d'études - Statistiques Appliquées avec R"
author: "Zaineb ben Fadhl"
date: "`r format(Sys.Date(), '%d %B %Y')`"
format:
  html:
    theme: cosmo
    toc: true
    toc-depth: 3
    css: styles.css
    code-fold: true
    code-overflow: wrap
---

## Introduction

Ce projet présente une analyse statistique complète visant à **quantifier la relation entre l'usage des réseaux sociaux et l'anxiété numérique**. L'étude combine des méthodes statistiques avancées avec la visualisation de données pour fournir des insights actionnables aux professionnels de santé mentale et aux décideurs politiques.

### Contexte et problématique

À l'ère du numérique, **4,9 milliards d'utilisateurs** passent en moyenne **2h30 par jour** sur les réseaux sociaux. Cette hyperconnexion s'accompagne d'une **augmentation significative des troubles anxieux**, particulièrement chez les jeunes adultes. Le **paradoxe de l'hyperconnexion** - censés nous rapprocher, ces outils génèrent comparaison sociale, FOMO (Fear of Missing Out) et dépendance comportementale.

### Objectifs du projet

1. **Quantifier la relation** entre temps d'usage quotidien et prévalence de l'anxiété
2. **Identifier les profils d'utilisateurs** à risque élevé
3. **Comparer l'impact émotionnel** des différentes plateformes sociales
4. **Développer un modèle prédictif** de l'anxiété numérique
5. **Proposer des interventions ciblées** pour la prévention et l'accompagnement

## Méthodologie

L'approche méthodologique combine :

```{r}
#| echo: false
#| warning: false
#| message: false
library(knitr)
library(kableExtra)

method_table <- data.frame(
  Étape = c(
    "1. Acquisition des données",
    "2. Nettoyage et prétraitement",
    "3. Analyse exploratoire",
    "4. Construction d'indicateurs",
    "5. Modélisation statistique",
    "6. Segmentation",
    "7. Visualisation",
    "8. Interprétation"
  ),
  Outils = c(
    "readr, CSV dataset N=1000",
    "dplyr, janitor, stringr",
    "ggplot2, corrplot",
    "Scores d'engagement, variables dérivées",
    "Régression logistique multivariée",
    "K-means clustering",
    "ggplot2, gridExtra, thèmes personnalisés",
    "Analyse critique, recommandations"
  ),
  Résultat = c(
    "Dataset structuré (10 variables)",
    "Données harmonisées et validées",
    "Tendances usage-anxiété identifiées",
    "Indice de Risque Psychologique",
    "Odds ratios et facteurs prédictifs",
    "3 profils d'utilisateurs distincts",
    "Tableaux de bord analytiques",
    "Rapport avec recommandations"
  )
)

kbl(method_table, caption = "Cadre méthodologique du projet") %>%
  kable_styling(bootstrap_options = c("striped", "hover", "condensed"))
```

## Dataset et Variables

### Description du dataset

- **Source** : Données synthétiques représentatives d'utilisateurs de réseaux sociaux
- **Taille** : N = 1000 observations après nettoyage
- **Période** : Décembre 2024 - Janvier 2025
- **Scope géographique** : Utilisateurs internationaux, 18-70 ans

### Variables principales

```{r}
#| echo: false
#| warning: false
#| message: false

variables_table <- data.frame(
  Variable = c(
    "Age", 
    "Gender", 
    "Platform",
    "Daily_Usage_Time",
    "Posts_Per_Day",
    "Likes_Received",
    "Comments_Received",
    "Messages_Sent",
    "Dominant_Emotion",
    "Usage_Level"
  ),
  Type = c(
    "Numérique",
    "Catégorielle",
    "Catégorielle",
    "Numérique",
    "Numérique",
    "Numérique",
    "Numérique",
    "Numérique",
    "Catégorielle",
    "Catégorielle (dérivée)"
  ),
  Description = c(
    "Âge de l'utilisateur (18-70 ans)",
    "Male, Female, Non-binary",
    "Instagram, Facebook, Twitter, LinkedIn, etc.",
    "Minutes d'utilisation quotidienne",
    "Nombre de publications par jour",
    "Likes reçus quotidiennement",
    "Commentaires reçus quotidiennement",
    "Messages privés envoyés quotidiennement",
    "Anxiety, Happiness, Sadness, Anger, Boredom, Neutral",
    "Faible (<1h), Modéré (1-2h), Élevé (2-3h), Très élevé (>3h)"
  ),
  Rôle = c(
    "Prédicteur",
    "Prédicteur",
    "Prédicteur",
    "Prédicteur principal",
    "Prédicteur",
    "Prédicteur",
    "Prédicteur",
    "Prédicteur",
    "Variable cible",
    "Variable analytique"
  )
)

kbl(variables_table, caption = "Description des variables du dataset") %>%
  kable_styling(bootstrap_options = c("striped", "hover", "condensed")) %>%
  column_spec(4, width = "30%")
```

## Livrables du projet

### Documents analytiques

- **Présentation Revealjs** : Slides interactives avec analyses WebR en temps réel
- **Rapport détaillé** : Document live-html avec code R reproductible
- **Dataset nettoyé** : data/train_clean.csv prêt pour analyses complémentaires

### Code source

- **Scripts R** : Pipeline complet de nettoyage, analyse et visualisation
- **Fonctions réutilisables** : Bibliothèque de fonctions pour analyses similaires
- **Documentation** : Guide méthodologique pour reproduction de l'étude

## Perspectives et limites

### Forces de l'étude

 **Approche multidimensionnelle** : Combine statistiques descriptives, inférentielles et prédictives  
 **Segmentation actionnable** : Identification claire des profils à risque  
 **Visualisations riches** : Graphiques interactifs facilitant l'interprétation  
 **Reproductibilité** : Code R documenté et dataset accessible

### Limitations

 **Nature transversale** : Pas de lien de causalité direct établi  
 **Auto-déclaration** : Biais potentiel dans le reporting des émotions  
 **Échantillon** : Non-probabiliste, représentativité à nuancer  
 **Variables omises** : Autres facteurs de stress non mesurés

### Recherches futures

 **Étude longitudinale** : Suivi sur 12-24 mois pour établir causalité  
 **Analyse qualitative** : Entretiens approfondis sur les mécanismes psychologiques  
 **Intervention contrôlée** : Test d'efficacité de programmes de réduction d'usage  
 **Élargissement** : Intégrer données physiologiques (sommeil, activité physique)

## Contacts et ressources

**Auteur** : Zaineb ben Fadhl  
**Email** : zaineb.benfadhl@polytechnicien.tn  
**GitHub** : github.com/zaineb-ben-fadhl/Project_R  
**LinkedIn** : linkedin.com/in/votre-profil

---


*Ce projet a été réalisé dans le cadre du module "Statistiques Appliquées avec R" - Janvier 2025*
